【裁判字號】    96,上,731
【裁判日期】    970731
【裁判案由】    拆屋還地
【裁判全文】
臺灣高等法院民事裁定                   96年度上字第731號
被上  訴人  癸○○○
                        樓
            未○○
            巳○○
            戌○○○
            丙○○
            子○○
            寅○○
            戊○○
            壬○○
            辛○○
            己○○
            丑○○
            午○○
                        2
            甲○○
            乙○○
            辰○○
            卯○○○
                        號
共      同
訴訟代理人  葉滄燁律師
上列被上訴人與視同上訴人庚○○間拆屋還地事件，本院裁定如
下：
    主  文
被上訴人應於本裁定送達後七日內聲請本院為視同上訴人庚○○
選任特別代理人。
    理  由
一、按能獨立以法律行為負義務者，有訴訟能力，民事訴訟法第
    45條定有明文。所謂「能獨立以法律行為負義務者」，揆諸
    上開規定之立法理由，指能辨識利害得失及能知訴訟行為之
    結果，而行權利之伸張及防禦方法之人，是實體法所定之行
    為能力，固可作為判斷當事人是否有訴訟能力之標準之一，
    但因實體法上規定行為能力之目的僅在保護私權及交易安全
    ，訴訟法上之訴訟能力除有保護私權之功能外，尚有防止訴
    訟行為無效之目的，而攸關公益，故當事人為成年人，未受
    禁治產之宣告，雖為實體法上所定有完全行為能力者，但法
    院實質調查發現該當事人辨識利害得失及知訴訟行為之結果
    ，而行權利之伸張及防禦方法之能力顯然不足者，為兼顧公
    益及該當事人之權益，仍應以該當事人欠缺訴訟能力，須由
    其法定代理人或特別代理人代其為訴訟行為，始足以防免為
    無效之訴訟行為。至司法院院字第1355號解釋謂「未受禁治
    產宣告之人，不能謂為無訴訟能力。」係就成年人未受禁治
    產宣告者，原則上有訴訟能力所作闡示，未就上開例外情形
    為解釋，此由民法第75條後段規定，心神喪失或精神耗弱之
    人，在無意識或精神錯亂中所為之意思表示無效，在訴訟上
    亦因意思能力欠缺而不具有訴訟能力，不以其未經宣告禁治
    產而仍認其有訴訟能力，即可窺見，是尚難據該解釋意旨，
    認為成年人未經禁治產宣告，即一概認定有訴訟能力，無須
    實質審查其辨識利害得失及知訴訟行為之結果，而行權利之
    伸張及防禦方法之能力有無欠缺。
二、查本件視同上訴人庚○○已成年，未受禁治產宣告，惟依上
    訴人丁○○提出視同上訴人庚○○於民國（下同）92年1 月
    24日換發之身心障礙手冊，載明視同上訴人庚○○於89年12
    月28日即被鑑定為中度智能障礙，迄今仍存在此障礙情事（
    見原審卷2第209頁）。依據行政院衛生署公告之「身心障礙
    等級」，中度智能障礙鑑定標準為「成年後心理年齡介於六
    歲以至未滿九歲之間，於他人監護指導下僅可部分自理簡單
    生活，於他人庇護下可從事非技術性的工作，但無獨立自謀
    生活能力的中度智能不足者」，有行政院衛生署97年6 月11
    日衛署照字第0970027991號函附卷可稽（見本院卷第207 、
    216 頁），與視同上訴人庚○○於97年5 月15日在本院準備
    程序應訊時，雖能書寫姓名及回答與日常生活有關之簡易問
    題（例如是否讀書、結婚、有無子女、子女年紀等），但無
    法了解本件訴訟爭執事項或訴訟結果對其權益有何影響，另
    證人酉○○、申○○證述與視同上訴人庚○○間溝通有障礙
    ，視同上訴人庚○○僅能從事掃地簡單工作等情狀相符（見
    本院卷第164 至168 頁）。至原審96年1 月18日言詞辯論筆
    錄雖記載視同上訴人庚○○有以言詞陳述（見原審卷3 第5
    、6 頁），惟本院受命法官勘驗該庭訊錄音，視同上訴人庚
    ○○實未以言詞為任何陳述（見本院卷第179 頁）。堪認視
    同上訴人庚○○之意思能力僅相當於六至九歲限制行為能力
    人程度，其辨識利害得失及知訴訟行為之結果，而行權利之
    伸張及防禦方法之能力顯然不足。又按滿七歲以上之未成年
    人，除法律別有規定外，僅有限制行為能力，依民法第77條
    、第78條、第79條之規定，不能獨立以法律行為負義務，自
    無訴訟能力（最高法院29年上字第280 號判例意旨參照），
    視同上訴人庚○○之意思能力既相當於六至九歲限制行為能
    力人所擁有之能力，而限制行為能力人不能獨立以法律行為
    負義務者，欠缺訴訟能力，自可據以認定視同上訴人庚○○
    亦無法獨立以法律行為負義務，訴訟能力尚有欠缺。
三、按被告無訴訟能力，未由法定代理人合法代理，審判長應定
    期間先命原告補正，原告逾期未補正，法院應以裁定駁回原
    告之訴，民事訴訟法第249 條第1 項第4 款定有明文。又民
    事訴訟法第51條第1 項規定，對於無訴訟能力人為訴訟行為
    ，因其無法定代理人，恐致久延而受損害者，得聲請受訴法
    院之審判長，選任特別代理人。查本件視同上訴人庚○○無
    訴訟能力，且無法定代理人，被上訴人以視同上訴人庚○○
    為被告，提起本件訴訟，本應依第51條第1項規定聲請法院
    選任視同上訴人庚○○之特別代理人，以代理視同上訴人庚
    ○○為訴訟行為，本件訴訟成立要件始無欠缺。惟被上訴人
    未聲請為視同上訴人庚○○選任特別代理人，原審亦未命被
    上訴人補正即對視同上訴人庚○○為裁判，原審此部分訴訟
    程序顯有瑕疵，經本院闡明此節，被上訴人雖於97年6 月23
    日具狀聲請本院選任視同上訴人庚○○之特別代理人，卻於
    97年7 月7 日本院選任前撤回聲請（見本院卷第246 、253
    頁），致視同上訴人庚○○仍處於無訴訟能力，未由法定代
    理人合法代理之狀態，被上訴人提起本件訴訟之成立要件仍
    有欠缺。爰依民事訴訟法第249 條第1 項第4 款規定，限期
    命被上訴人補正。
四、依民事訴訟法第463 條、第249 條第1 項第4 款，裁定如主
    文。
中    華    民    國    97    年    7    月    31     日
                    民事第四庭
                        審判長法  官  張劍男
正本係照原本作成。
不得抗告。
中    華    民    國    97    年    7     月    31    日
                              書記官  張淑芬


司法院資訊處製作；財團法人民間司法改革基金會備份。
